臺灣高雄地方法院民事判決　八十九年保險字第五九號
　　原　　　告　　泰安產物保險股份有限公司
　　法定代理人　　丙○○
　　複　代理人　　丁○○
　　　　　　　　　乙○○
　　被　　　告　　東海航業股份有限公司
　　法定代理人　　甲○○
右當事人間請求損害賠償事件，本院判決如左：
    主    文
原告之訴及假執行之聲請均駁回。
訴訟費用由原告負擔
    事實及理由
一、本件被告經合法通知，未於言詞辯論期日到場，核無民事訴訟法第三百八十六條
    所列各款情形，爰依原告之聲請，由其一造辯論而為判決。
二、原告主張：
  (一)訴外人杰群科技股份有限公司（ＣＩＴＹＣＡＳＥ　ＴＥＣＨＮＯＬＯＧＹ　Ｃ
    Ｏ．　ＬＴＤ．以下簡稱杰群公司）於民國八十八年九月間出口貨物鍍鋅鐵板、
    鐵捲一批，委由被告東海航業股份有限公司（下稱被告公司）以ＴＵＮＧ　ＪＩ
    Ａ輪（下稱系爭輪船）第９９－２７航次運至香港。詎料，系爭貨物運抵香港後
    發現其中部分貨物已受海水浸濕，且有破損之情況，系爭貨物之損失金額計達美
    金二萬五千二百八十八元四角四分，被告公司應負運送人債務不履行及侵權行為
    之賠償責任。按運送人自託運人接收運送物後至運交予受貨人為止，就運送物之
    保管、運送及看守均應為必要之注意及處置。被告公司為載貨證券之簽發人，亦
    為本件貨物之運送人，而查系爭貨物於被告公司接收時係處於完好狀態，此由其
    簽發清潔載貨證券可證，豈料在交付時，部分貨物竟有受損痕跡，顯然被告公司
    疏於貨物照管義務，致使系爭貨物在其保管期間發生損害，侵害貨主就系爭貨物
    之權利，至為顯然，被告公司自應就本件貨損負運送人債務不履行及就其受僱人
    之故意或過失侵權行為負僱用人損害賠償責任。
  (三)被告公司應就本件貨損擔負運送人債務不履行及侵權行為之賠償責任。按運送人
    自接收貨物時起至交貨為止，就承運船舶之堪航適載能力與運送物之裝載、卸載
    、搬移、堆存、保管、運送及看守，均應為必要之注意義務，此為修正後海商法
    第六十二、六十三條所明文規定；運送人亦需依載貨證券所記載應為之行為負其
    責任。被告公司已簽發清潔載貨證券，足證其自託運人處所接收之系爭貨物係完
    好之情狀，然待運至卸載地香港時竟發現其中十五捆貨物嚴重毀損，此即足以證
    明系爭貨物係在被告公司保管期間發生毀損。按我國海商法對於運送人就堪航能
    力及貨物之處理係採「推定過失責任」之立法方式，從而，原告既已提出載貨證
    券及二份公證報告予以證明系爭貨物確在被告司保管期間發生毀損，依法即應推
    定東海公司未盡前述義務始導致系爭貨損之發生，因其故意或過失行為侵害貨主
    對於系爭貨物之所有權，至為明顯，故被告公司實難免其運送人債務不履行及侵
    權行為之賠償責任。
  (四)原告為系爭貨物運輸險之保險人，因其中十五捆貨物在運送途中受損，故原告已
    依約理賠保險金而取得代位求償權，為簡化本件求償案，故原告已自與本案運送
    相關者（包括杰群公司、香港榮軒航運股份有限公司、及東莞展翊五金電器有限
    公司，下稱展翊公司）受讓取得渠等就本件貨損所得對東海公司主張之一切損害
    賠償請求權，故原告自有權請求被告擔負損害賠償責任。
  (五)系爭貨物運至香港後，係由被告代理人輝華船務有限公司（ＢＲＩＧＨＴＷＥＬ
    Ｌ　ＳＨＩＰＰＩＮＧ　ＬＴＤ，下稱輝華公司）通知受貨人貨物有毀損之情形
    ，是故，不能依海商法第五十六條第一項規定認為運送人已依載貨證券之記載交
    清貨物。運送物係於運送過程中遭致毀損，應無疑問。公證報告末頁末段雖有船
    舶曾遭不明物體撞擊之記載，然該段敘述亦已載明係轉述船長之陳述而已，公證
    報告即不生海員法第六十六條海事報告之效力，非如被告所稱必屬實在。被告若
    欲主張海上危險之免責事由，應先證明運送之船舶係符合海商法第六十二條適航
    性及適載性之規定，及依海商法第六十三條之規定，就貨物之裝載、搬移、堆存
    、保管、看守等已為必要之注意及處置，始足當之。今被告徒依船長片面之陳述
    ，即欲主張海商法第六十九條第二款之免責事由，於法尚有未合。
  (六)本案系爭保險契約之保單上被保險人為訴外人杰群公司。保險標的物雖業經被保
    險人出口，然依保險法第十八條之規定，保險標的物所有權移轉時，保險契約除
    另有訂定外，仍為受讓人之利益而存在。是以保險事故發生時，保險標的物所有
    權雖移轉至大陸之展翊公司，保險契約仍為受讓人展翊公司存在。而因大陸公司
    於台灣受領保險金事屬不易，故展翊公司將其保險金請求權及系爭運送物之損害
    賠償請求權讓與我國大宇鋼鐵股份有限公司（下稱大宇公司）代為行使。原告公
    司亦已將保險金給付予大宇公司並自大宇公司及大陸展翊公司受讓本案運送物有
    關之一切權利，原告有權提起本案訴訟當無疑義。
  (七)綜上所述，依民法第二百二十七條第一項、第二百二十六條第一項、第一百八十
    四條第一項前段、第一百八十八條第一項、第二百九十四條、保險法第五十三條
    第一項規定，聲明請求被告給付原告新臺幣（下同）五十六萬三千二百七十五元
    ，及自起訴狀繕本送達翌日起至清償日止，按週年利率百分之五計算之利息，提
    起本件訴訟等語。
三、被告則以：
  (一)原告提出之公證報告，係由訴外人西英格蘭船東互保協會為其本身利益及目的，
    指示ＭＣＷ公司，單獨對系爭貨物進行檢驗後簽具之報告，海商法第五十六條第
    一項第二款規定所指公證報告，應由貨物受領權利人及運送人就貨物相關損害共
    同檢定作成，前揭公證報告性質與海商法第五十六條第一項第二款所規定要件並
    不相符，故不得援引對抗被告公司。
  (二)前開公證報告固曾就系爭貨物予以記述說明，指有受水浸濕情形，但並未指出系
    爭貨物之價值受有何種程度減損，且因作成上開公證報告之公證人就系爭貨物進
    行檢驗時，並無貨物受領權人一方代表參與會同，故無權拆解系爭貨物外部鐵皮
    包裝，無法就系爭貨物損害情形進行任何檢驗或認定，更遑論系爭貨物是否因之
    受有何種程度價值減損，從而前開公證報告，不得作為證明被告對系爭貨物應負
    任何損害賠償責任之唯一證據。
  (三)前開公證報告中就系爭貨物損害原因已明確記載：「據船長說明，該輪於自高雄
    至香港之航程中，於北緯二十二度二十三分、東經一百一十七度五分之位置，曾
    遭水下不明物體撞擊數次，並造成船舶左右搖晃。事後經船員檢查發現，其右舷
    第三號壓載艙（雙層底艙）已注滿海水，而且海水從受撞而裂損之處，漫延流入
    第二號貨艙，致使艙內所裝之鋼鐵貨物遭受水濕」等語，上開海上事故發生後，
    系爭輪船船長廖勝本所製作之海事報告，亦為相同意旨之記載，且經大副劉玉榮
    副署簽證，並經香港執業律師Ｔｉｓａｒａ　ＧｕｎａｓｅＫｅｍ見證下簽署，
    與法定海事報告製作程序相符，系爭輪船嗣後於西元二０００年二月二十二日，
    在高雄由中國驗船中心安排進塢檢修，前後為期十四日之久，顯見系爭輪船受損
    程度不輕。由上可知系爭輪船於海上航行時，意外遭水下無法遇見及辨識之物體
    碰撞而生損害，屬海商法第六十九條第一項第二款「海上或航路之危險」之運送
    人免責事由，縱原告主張之貨物損害為真，被告亦得據此規定主張免責。
  (四)又按運送物有喪失、毀損或遲到者，其損害賠償額，應依其應交付時目的地之價
    值計算之。民法第六百三十八條定有明文。原告主張損害賠償之金額，是否係依
    前開規定計算，均未見原告說明及舉證，其請求顯然於法無據。
  (五)依載貨證券記載，系爭貨物託運人固為杰群公司，惟其上填載之受貨人（Ｃｏｎ
    ｓｉｇｎｅｅ）則為香港榮軒航運有限公司（下稱榮軒公司），系爭貨物所有權
    及保險利益，均於託運人將載貨證券及保險單交付受獲人收受時，即已移轉與榮
    軒公司，嗣後若有保險事故發生時，僅該受貨人就系爭貨物具有保險利益，並得
    具以向保險人即原告請求保險理賠。原告雖提出代位求償收據，惟其上並未有載
    貨證券上記載之受貨人即榮軒公司讓與權利之記載，原告固主張大陸東莞展翊公
    司始為系爭貨物實際受領權人，惟載貨證券上記載展翊公司為「受到貨通知人」
    （Ｎｏｔｉｆｙ　Ｐａｒｔｙ），並非載貨證券正本之持有人，由展翊公司製作
    簽署之任何權利讓與證明書、授權書及轉讓同意書均不得對抗被告公司。
  (六)又按貨物一經有受領權利人受領，推定運送人已依照載貨證券之記載，交清貨物
    。海商法第五十六條第一項定有明文。小提單乃具倉單性質之提貨書，為向海關
    倉庫提領貨物憑證，持有小提單之人，於法並不當然為載貨證券權利人，原告不
    得以其持有之小提單，阻卻海商法第五十六條第一項規定之適用。
  (七)運送人於發航前及發航時就船舶之安全航行能力是否為必要之注意及措置，其船
    舶是否適於航行，國際實務向以其是否具有經船級協會驗船師檢驗合格，並發給
    「船級證書」、「貨船安全結構證明」、「貨船安全設備證書」及「船舶載重線
    證書」等相關文件證明。系爭輪船有關船級之檢驗及維持，均係由財團法人中國
    驗船中心依我國驗船機構監督辦法等相關法令規定，並承交通部之授權及委任，
    代表中華民國政府執行之，系爭輪船於本航次前曾經中國驗船中心檢驗合格，持
    有該中心發給之船體級位證書，證明系爭輪船之船體經該中心依照鋼船構造及入
    級規範檢驗合格，並曾由該中心發給貨船安全結構證書，系爭輪船並於西元一九
    九九年二月二十二日於高雄通過該中心強制性年度檢驗，上開船舶證書既為世界
    各國及我國航政主管機關所認許，就船舶安全性，並係由具專業知識並領有執照
    之驗船師於進行船舶實體檢驗後始得發給，自得證明系爭輪船於發航前及發航時
    均具有安全適航能力。
四、原告主張杰群公司於八十八年九月間將鍍鋅鐵板、鐵捲共七十二捆交由被告公司
    以系爭輪船自高雄運至香港，交付香港榮軒公司受領之事實，為被告所不爭執，
    且有原告提出之被告公司簽發載貨證券一件為證，堪信為真實。
五、兩造於九十年二月十三日言詞辯論期日時，達成簡化爭點協議。本院就與本件判
    決結果有關之爭點，審酌如下：
  (一)原告是否得以保險法第五十三條及民法第二百九十四條規定，提起本件訴訟：原
    告主張系爭貨物係由中國大陸展翊公司於香港之代理人榮軒公司受領，展翊公司
    係立於間接占有人之地位，保險標的物即系爭貨物所有權應已移轉於展翊公司，
    且展翊公司已出具授權書及轉讓同意書，由我國大宇公司代為受領保險金，並將
    系爭貨物損害賠償請求權轉讓與原告公司，原告公司自依保險法第五十三條保險
    代位，及民法第二百九十四條債權讓與規定，請求被告公司賠償系爭貨物損害，
    並提出保險單、展翊公司出具之證明書、授權書、同意書、大宇公司出具之受領
    保險金收據各一件為證。惟查，原告提出前開展翊公司出具之各項文書，其真正
    均為被告所否認，就該等文書確為展翊公司所製作，原告並未舉證以實其說，且
    展翊公司為中國大陸公司，原告公司亦未依臺灣地區與大陸地區人民關係條例第
    七條規定，就前開展翊公司於中國大陸地區製作之文書，由行政院委託之民間團
    體即財團法人海峽交流基金會驗證，尚難據此認定原告提出之前開展翊公司出具
    各項文書為真正。且縱原告提出前開展翊公司出具之各項文書為真正，就其主張
    香港榮軒公司為中國大陸展翊公司之代理人乙節，僅有展翊公司單方出具之證明
    書一件為證，並無以香港榮軒公司名義出具之任何文書為證，亦難認定此一主張
    為真正。是系爭貨物既由香港榮軒公司所受領，依保險法第十八條規定，保險契
    約相關權利義務應移轉於香港榮軒公司，原告既未給付保險金予香港榮軒公司，
    亦未自香港榮軒公司受讓系爭貨物損害賠償請求權，原告依保險法第五十三條及
    民法第二百九十四條規定，向被告公司主張系爭貨物之損害賠償請求權，並無理
    由。
  (二)系爭貨物何時受領：按貨物之全部或一部毀損、滅失者，自貨物受領之日或自應
    受領之日起，一年內未起訴者，運送人或船舶所有人解除其責任。海商法第五十
    六條第二項定有明文。依原告提出之ＭＣＷ公司出具之公證報告，係西英格蘭船
    東互保協會委託之ＭＣＷ公司作成，ＭＣＷ公司於一九九九年即民國八十八年九
    月七日調查系爭貨物損害原因，系爭貨物受領之日應在八十八年九月七日之前，
    依前開規定，對運送人或船舶所有人主張貨物損害賠償請求權，至遲應於貨物受
    領之日起一年內即八十九年九月七日起訴，否則運送人即解除其責任。本件原告
    係於八十九年九月八日起訴，有原告提出之起訴狀上收文章所示日期為證，依前
    開法律規定，運送人即被告公司已解除責任，且此一規定之一年期間為除斥期間
　　，本院自得依職權審酌援用為判決之資料，原告公司向被告公司主張系爭貨物之
    損害賠償請求權，自無理由。
  (三)原告提出之Ｄｅｌｉｖｅｒｙ　Ｏｒｄｅｒ可否阻卻海商法第五十六條第一項之
    推定效力：
  1.按貨物一經有受領權利人受領，推定運送人已依照載貨證券之記載，交清貨物。
    但有下列情事之一者，不在此限：一、提貨前或當時，受領權利人已將毀損滅失
    情形，以書面通知運送人者。二、提貨前或當時，毀損滅失經共同檢定，作成公
    證報告書者。三、毀損滅失不顯著而於提貨後三日內，以書面通知運送人者。四
    、在收貨證件上註明毀損或滅失者。海商法第五十六條第一項定有明文。
  2.被告主張原告提出之公證報告，係由訴外人西英格蘭船東互保協會為其本身利益
    及目的，指示ＭＣＷ公司，單獨對系爭貨物進行檢驗後簽具之報告，海商法第五
    十六條第一項第二款規定所指公證報告，應由貨物受領權利人及運送人就貨物相
    關損害共同檢定作成，前揭公證報告性質與海商法第五十六條第一項第二款所規
    定要件並不相符，故無阻卻海商法第五十六條第一項推定效力之餘地。原告則提
    出Ｄｅｌｉｖｅｒｙ　Ｏｒｄｅｒ一紙，主張系爭貨物運送至香港後，由被告公
    司代理人輝華公司於小提單上記載系爭貨物毀損情形，通知受貨人，是不能依前
    揭法律規定，認為推定運送人已依照載貨證券之記載交清貨物。
  3.經查，原告提出之Ｄｅｌｉｖｅｒｙ　Ｏｒｄｅｒ，雖為向海關倉庫提領貨物之
    憑證，學說上稱為「小提單」，無以作為系爭貨物運送契約本身相關內容或條件
    之證明，性質上為向倉庫所有人而非運送人提領貨物之證明文件，惟是否受領係
    屬事實問題，本件系爭貨物從系爭輪船卸載後，係由運送人即被告公司寄存於碼
    頭倉庫，自不得認受領權人業已受領，原告公司提出之前揭小提單若為真正，且
    確實註明系爭貨物毀損者，依前揭海商法第五十六條第一項第四款規定，有阻卻
    同條第一項規定推定運送人已依照載貨證券之記載交清貨物之效力。
  4.原告提出之小提單上，固載明「鍍鋅鐵板鐵捲實收八十件，其中十四件有水進艙
    」等語，惟被告公司否認其形式及實質真正性，而簽發該紙小提單者，為香港輝
    華公司，原告公司亦未依香港澳門關係條例第九條第一項、第一條第二項準用臺
    灣地區與大陸地區人民關係條例第七條規定，就該香港輝華公司所製作之小提單
    ，向行政院於香港設立、指定或委託之民間團體辦理驗證，亦難認定該小提單形
    式上為真正。此外，原告公司亦未舉證證明有任何海商法第五十六條第一項但書
    各款事由，是被告公司主張依海商法第五十六條第一項本文規定，推定運送人即
    被告公司已依照載貨證券記載交清貨物，即屬正當，原告公司向被告公司主張系
    爭貨物之損害賠償請求權為無理由，應予駁回。
六、綜上所述，原告未能舉證證明其有保險法第五十三條、民法第二百九十四條規定
    要件合致情事，且於貨物受領後逾一年始行起訴，已逾海商法第五十六條第二項
    除斥期間，運送人即被告公司已解除其責任，且依海商法第五十六條第一項本文
    規定，推定運送人即被告公司已依照載貨證券之記載，交清貨物，原告依民法第
    二百二十七條第一項、第二百二十六條第一項、第一百八十四條第一項前段、第
    一百八十八條第一項、第二百九十四條、保險法第五十三條第一項規定，聲明請
    求被告給付原告新臺幣（下同）五十六萬三千二百七十五元，及自起訴狀繕本送
    達翌日起至清償日止，按週年利率百分之五計算之利息，為無理由，應予駁回。
七、原告受敗訴判決，其假執行之聲請即失所依據，應併予駁回。
八、本件判決之基礎已臻明確，兩造其餘主張陳述及所提之證據，核與判決之結果不
    生影響，爰不一一論列，附此敘明。
九、結論：本件原告之訴為無理由，依民事訴訟法第七十八條，判決如主文。
中　　　華　　　民　　　國　　九十一　　年　　　三　　　月　　二十二　　日
                              臺灣高雄地法院民事第六庭
~B法　　　官　陳業鑫
右為正本係照原本作成。
如對本判決上訴，須於判決送達後廿日內向本院提出上訴狀。
中　　　華　　　民　　　國　　九十一　　年　　　三　　　月　　二十二　　日
~B法院書記官　陳素徵
